【裁判字號】    91,簡上,729
【裁判日期】    920129
【裁判案由】    返還不當得利
【裁判全文】
臺灣臺北地方法院民事判決  九十一年度簡上字七二九號
    上  訴  人  乙○○
    訴訟代理人  嚴亮律師
    被上訴人    台北國際商業銀行股份有限公司
    法定代理人  丙○○
    訴訟代理人  甲○○
右當事人間請求返還不當得利事件，上訴人對於中華民國九十一年八月二十九日本院
台北簡易庭九十一年度北簡字第二一八一號第一審判決提起上訴，本院判決如左：
    主    文
上訴駁回。
第二審訴訟費用由上訴人負擔。
    事    實
甲、上訴人方面：
壹、聲明：
  一、原判決廢棄。
  二、被上訴人在第一審之訴及假執行之聲請均駁回。
貳、陳述：除與原判決記載相同者，茲引用之外，補稱：
    伊於民國九十年十一月二十七日上午九時二十分許，至被上訴人公司東門分行，
    請三號櫃臺櫃員李德清協助處理郵局劃撥款項，伊並將伊從華信銀行領取的新臺
    幣（下同）十萬元、十萬元、五萬元三疊錢共計二十五萬元交給李德清，請其依
    往例，將部分換成零錢，再依郵局劃撥單所載金額裝入信封，以便利上訴人持往
    郵局辦理劃撥，李德清當場將二十五萬元收到櫃臺內，李德清因接電話去，陳
    自己至三號櫃臺內，自動取五萬元點數，未點數完，等李德清接完電話回到櫃
    台時，伊看到陳把一疊錢攤開成扇子狀交給李德清並告訴李德清這疊五萬元
    還沒有點過，陳從未有退回二十萬元給上訴人，李德清即將二十四萬七千四
    百六十三元裝入舊信封袋，並在信封背後親筆寫上「247463」，但上訴人又請李
    德清換裝好看一點的紙袋，李德清即改裝入被上訴人之銀鈔袋，與零數之二千五
    百三十七元一併交給上訴人。
參、證據：援用原審之立證方法。
乙、被上訴人方面：
壹、聲明：如主文第一項所示。
貳、陳述：除與原判決記載相同者，茲引用之外，補稱：
    上訴人於九十年十一月二十七日上午九時二十分許，至被上訴人公司東門分行，
    要求三號櫃台櫃員李德清協助填寫郵局劃撥單，嗣因李德清接聽客戶電話，遂由
    分行經理陳出面協助被告，上訴人拿出二十五萬元，要求依劃撥單金額分裝
    ，因只需處理五萬元，所以多餘之二十萬元並未收受，上訴人當場將二十萬元放
    入其皮包內，陳清點五萬元後因另有要事而將五萬元與劃撥單轉交二號櫃臺
    櫃員高佳琪，適逢李德清回到座位上，高佳琪乃將五萬元交給李德清，李德清遂
    依劃撥單金額先在信封袋及華信銀行銀鈔袋上分別標明二十四萬七千四百六十三
    元及二千五百三十七元，之後李德清欲依劃撥單金額將金錢分開，但誤以為旁邊
    點鈔機上之現金二十萬元係上訴人之金錢，遂取來連同手中現金五萬元依劃撥單
    金額分成二堆，分別為二十四萬七千四百六十三元及二千五百三十七元，將合計
    二十五萬元交付上訴人。於當日下午結帳時，發現二號櫃臺短鈔二十萬元，經清
    查並調閱監視錄影帶確認係李德清誤溢交付二十萬元與上訴人，為此依不當得利
    之法律關係請求上訴人返還二十萬元。
參、證據：援用原審之立證方法，並提出錄影帶一捲為證，暨聲請訊問證人陳、
    李德清、高佳琪。
    理    由
一、被上訴人起訴主張：上訴人於九十年十一月二十七日上午九時二十分許，至被上
    訴人公司東門分行，要求三號櫃台櫃員李德清協助填寫郵局劃撥單，嗣因李德清
    接聽客戶電話，遂由分行經理陳出面協助被告，上訴人拿出二十五萬元，要
    求依劃撥單金額分裝，因只需處理五萬元，所以多餘之二十萬元並未收受，上訴
    人當場將二十萬元放入其皮包內，陳清點五萬元後將五萬元與劃撥單轉交二
    號櫃臺櫃員高佳琪處理，適逢李德清回到座位上，高佳琪乃交還給李德清處理，
    李德清誤以為旁邊點鈔機上之現金二十萬元係上訴人之金錢，遂取來連同手中現
    金五萬元依劃撥單金額分成二十四萬七千四百六十三元及二千五百三十七元二堆
    後，交付二十五萬元與上訴人，溢交付二十萬元與上訴人，爰依不當得利之法律
    關係請求上訴人返還二十萬元等語。
二、上訴人則以：伊於上開時、地將十萬元、十萬元、五萬元三疊錢共計二十五萬元
    交給李德清，請其依往例，將部分換成零錢，依劃撥單所載金額裝入信封，以便
    利上訴人持往郵局辦理劃撥，李德清當場將二十五萬元收到櫃臺內，李德清接電
    話時，陳沒有退回二十萬元給上訴人，嗣李德清回到櫃臺後將二十四萬七千
    四百六十三元裝入舊信封袋，並在信封背面寫上「247463」，但上訴人又請李德
    清換裝好看一點的紙袋，李德清即改裝入被上訴人之銀鈔袋，與零數二千五百三
    十七元一併交給上訴人。伊將二十五萬元交給李德清，李德清換零錢後將二十五
    萬元分裝成兩包交給伊，伊沒有多拿二十萬元等語，資為抗辯。
三、被上訴人主張上訴人於上開時、地委請被上訴人之員工依其欲劃撥之金額換零錢
    並分裝，以便上訴人持往郵局辦理劃撥二十四萬七千四百六十三元時，因處理人
    員因故多次轉換，而發生上述僅收取上訴人五萬元卻交付上訴人二十五萬元之事
    實，業據其提出錄影帶一捲、監視錄影帶翻拍照片七禎、現金支出傳票一紙為證
    ，上訴人對其自被上訴人之員工李德清處受領二十五萬元之事實不爭執，但否認
    受有二十萬元之不當得利，並以上揭情詞置辯。是本件兩造之主要爭執點，為被
    上訴人之員工究係收取上訴人五萬元或二十五萬元。然查：
  (一)經本院勘驗當時之現場錄影帶，勘驗結果為：「九十年十一月二十七日九時二十
    二分零五秒上訴人至被上訴人公司東門分行要求三號櫃台櫃員李德清協助填寫郵
    局劃撥單，上訴人於二十二分四十五秒將郵局劃撥單壹張及字條壹張拿給櫃員李
    德清、上訴人於二十七分四十秒將三疊錢至手提袋拿出放置櫃台上，三疊錢含十
    萬元、十萬元、五萬元各一疊，陳於九時二十八分零五秒收下五萬元一疊錢
    ，另外二疊仍在櫃台上，九時二十九分四十九秒上訴人將二十萬元二疊錢放進袋
    子裏，九時三十一分四十四秒李德清將二十四萬七千四百六十三元及二千五百三
    十七元分裝在二個紅色的盤子上放到櫃台上，九時三十二分二十一秒起上訴人將
    紅色小盤子內的二千五百三十七元裝入信封袋，於九時三十二分四十七秒裝入手
    提袋內，九時三十三分李德清將另一盤二十四萬七千四百六十三元裝入另一個信
    封袋內交給上訴人；另九時二十七分有一人至隔壁二號櫃台存入二疊用鈔帶綁起
    來的錢，由高佳琪處理，九時二十九分處理完畢，該人離去。陳靜靜於九時二十
    九分十五秒靠近與高佳琪接觸，但因角度的關係，看不出陳是否有拿錢給高
    佳琪。監視錄影帶未拍攝點鈔機及行員內部作業情形的部分。」有本院九十一年
    十二月四日勘驗筆錄在卷可稽，且兩造就勘驗之結果當庭表示不爭執，堪信上揭
    勘驗之結果即為當日之實況，顯示上訴人雖於當日九時二十七分四十秒將十萬元
    、十萬元、五萬元自其手提袋內拿出放置櫃台上，但陳僅於九時二十八分零
    五秒收下五萬元一疊錢，上訴人嗣於九時二十九分四十九秒將在櫃臺上之十萬元
    、十萬元二疊錢自行收回其手提袋內，足認被上訴人之員工向上訴人收取之金額
    係五萬元，而非二十五萬元。
  (二)且證人陳到庭結證稱：「我的職務是經理，我看見上訴人在櫃台那邊站很久
    ，所以我就過去幫忙處理，上訴人拿出十萬元、十萬元、五萬元三疊錢到櫃台上
    要我幫她分成二十四萬七千四百六十三元及二千五百三十七元，因為她要匯錢匯
    二十四萬七千四百六十三元給國有財產局，要我們幫她填寫劃撥單及將二十五萬
    元分成二筆，我只拿走了五萬元，二十萬元我請上訴人自己先保管，因為我手邊
    沒有零錢，所以我把五萬元交給高佳琪請高佳琪將五萬元分成四萬七千四百六十
    三元、二千五百三十七元，後來我就處理別的事情了。」等語、高佳琪結證稱：
    「我的前一個客戶，是他拿現金二十萬元要我存入他太太的帳戶裏，因為我跟李
    德清共用一台點鈔機，所以我把錢放在點鈔機點確認是二十萬元，但是我沒有把
    這筆錢放到我的抽屜裡，接著經理把五萬元及劃撥單交給我，但是我看劃撥單上
    的金額是二十幾萬元，所以我覺得很奇怪，因為我看劃撥單是李德清的字，而且
    剛好李德清回到座位上，我就問他你知不知道如何處理，他說他知道，所以我就
    把五萬元及劃撥單交給李德清，當天下午結帳的時候才發現我的櫃員現金短少二
    十萬元。」等語、證人李德清結證稱：「那天早上上訴人來找我，他拿了一張郵
    局的劃撥單及一張上訴人自己寫的小紙條，上面寫的是二十四萬七千四百六十三
    元，上訴人請我幫她填郵局的劃撥單，金額是二十四萬七千四百六十三元，當我
    在填的時候，有一個客戶打電話來說提款機扣款卻領不到錢的問題，所以我就去
    接電話，因為我的工作包括提款機業務的處理，我要離去的時候，因為經理陳
    在我的櫃台已經跟上訴人聊了一陣子，所以我離開的時候沒有跟經理說話或交
    代處理這件事，在我離開之前並未收受上訴人任何的現金。聽完電話之後，高佳
    琪拿了五萬元問我會不會處理，因為劃撥單是我填寫的而且我瞄到點鈔機上有二
    十萬元，我就對高佳琪說我會處理，我就將高佳琪拿給我的五萬元及點鈔機上的
    二十萬元，分成二十四萬七千四百六十三元及二千五百三十七元，並將二十四萬
    七千四百六十三元裝到被上訴人銀行信封袋並且在信封袋的背面寫上247463交給
    上訴人，另外的二千五百三十七元我是把它放在紅色圓盤內放到櫃台上。」等語
    明確，其等之證詞與被上訴人所述互核相符，是被上訴人主張其僅自上訴人處收
    取五萬元乙節，應堪採信。至上訴人主張其於上開時、地將十萬元、十萬元、五
    萬元三疊錢共計二十五萬元交給上訴人之員工李德清，李德清並當場將二十五萬
    元收到櫃臺內之有利於己之事實，上訴人復未能舉證證明以實其說，即不足採。
四、綜上所陳，被上訴人之員工於上開時、地協助上訴人處理郵局劃撥金額換找零錢
    時，上訴人將十萬元、十萬元五萬元三疊錢放到櫃臺上，被上訴人員工陳僅
    收取其中需換找零錢之五萬元部分，上訴人將二十萬元收回其手提袋後，被上訴
    人員工李德清又交付上訴人二十五萬元等情，已詳如前述，上訴人既僅交付被上
    訴人五萬元，則上訴人嗣受領二十五萬元，就其中之二十萬元即係無法律上之原
    因，而受有利益，致被上訴人受有損害，應構成不當得利。從而，被上訴人依不
    當得利之法律關係，請求上訴人給付二十萬，並自起訴狀繕本送達之翌日即九十
    一年二月一日起至清償日止，按週年利率百分之五計算之利息，為有理由，應予
    准許。是則原審判命上訴人如數給付，並命供擔保後為假執行之宣告，於法並無
    不合，上訴意旨指摘原判決不當，求予廢棄改判，為無理由，應予駁回其上訴。
五、又本件為判決之基礎已臻明確，上訴人雖於九十一年十二月十六日具狀表示上揭
    錄影帶有剪接之嫌而聲請將上揭錄影帶送請法務部調查局鑑定，惟查，本院於同
    年十二月四日當庭勘驗錄影帶時，上訴人及其訴訟代理人對勘驗之結果當庭表示
    不爭執，且依勘驗結果顯示該錄影帶錄影之時間自九十年十一月二十七日九時二
    十二分零五秒起至九時三十三分許分秒連貫，堪認並無剪接之虞，實無再予調查
    並鑑定之必要，附此敘明。
六、據上論結，本件上訴為無理由，依民事訴訟法第四百三十六條之一第三項、第四
    百四十九條第一項、第七十八條，判決如主文。
中      華      民      國    九十二    年      一      月    二十九    日
                              民事第五庭審判長法官  吳青蓉
                                              法官  賴劍毅
                                              法官  羅富美
右為正本係照原本作成
本件判決不得上訴
中      華      民      國    九十二    年      一      月    二十九    日
                                        法院書記官  郭錦賢


司法院資訊處製作；財團法人民間司法改革基金會備份。
